【裁判字號】    97,上更(一),28
【裁判日期】    970424
【裁判案由】    毒品危害防制條例等
【裁判全文】
臺灣高等法院刑事判決             97年度上更(一)字第28號
上  訴  人
即  被  告  乙○○
選任辯護人  文  聞律師
            許玉娟律師
            成樞律師
上列上訴人因毒品危害防制條例等案件，不服臺灣桃園地方法院
95年度重訴字第31號，中華民國95年9 月12日第一審判決（起訴
案號：臺灣桃園地方法院檢察署94年度偵字第7129號），提起上
訴，經最高法院第一次發回更審，本院判決如下：
    主  文
原判決撤銷。
乙○○共同運輸第一級毒品，處有期徒刑拾貳年。扣案附表1 所
示之物沒收銷燬；扣案附表2所示之物均沒收；未扣案附表3所示
之物均沒收，如全部或一部不能沒收時，追徵其價額。
    事  實
一、乙○○與甲○○（瘖啞人士，業經本院以94年度上訴字第24
    01號判處有期徒刑4年6月確定，下稱他案）前為「豪門世家
    理容名店」之同事。渠等均明知海洛因係毒品危害防制條例
    第2條第2項第1款規定之第一級毒品，不得運輸、持有，且
    係行政院依懲治走私條例第2條第3項規定公告管制物品項目
    及其數額甲項第4款之管制進出口物品，未經許可不得私運
    來臺。乙○○於民國94年1月8日前某日，以其所有門號0000
    000000號行動電話（序號為000000000000000號）傳簡訊予
    甲○○所有之門號0000000000、0000000000號NOKIA行動電
    話，約至台北市○○街不詳咖啡廳見面。乙○○表示可免費
    招待甲○○至緬甸參觀佛寺、拜拜及旅遊，惟需運輸第一級
    毒品海洛因返台，甲○○應允之。2人遂共同基於運輸及私
    運第一級毒品海洛因進口之犯意聯絡，並以前揭行動電話互
    傳簡訊聯絡運輸毒品事宜。旋乙○○、甲○○於94年1月8日
    共同搭乘華信航空公司AE-837號班機飛抵緬甸仰光市。於同
    年1月10日，由乙○○及與渠等有運輸及私運第一級毒品海
    洛因共同犯意聯絡之不詳姓名年籍成年男子，在緬甸仰光市
    某飯店內，共同交付比甲○○適合尺寸大2. 5公分之NI KE
    牌球鞋1雙及4塊第一級毒品海洛因（每塊均裝入塑膠袋後再
    以黃色膠袋包裹，合計淨重699.23公克，純度80.69%，純質
    淨重564.21公克，空包裝重81.83公克）予甲○○，將海洛
    因放入已將氣墊取下之前揭球鞋內。期間乙○○並交付緬幣
    5百元零用金予甲○○，以為報酬。嗣於同年1月12日下午，
    乙○○、甲○○一起自緬甸仰光市搭乘華信航空AE-838號班
    機返抵臺灣桃園國際機場，同日下午7時30分許，由第一航
    廈綠線6號檢查檯通關之際，經財政部台北關稅局人員吳祥
    隆覺得可疑，請甲○○脫鞋檢查，而悉上情，並扣得海洛因
    4塊、包裹海洛因之塑膠袋4個、黃色膠袋4捲（2者包裝總重
    為81.83公克）、甲○○所有供運輸毒品所用之NIKE牌球鞋1
    雙及運輸毒品所得緬幣5百元。
二、案經臺灣桃園地方法院檢察署檢察官自動檢舉偵查起訴。
    理  由
一、「共同被告」甲○○於財政部台北關稅局詢問之陳述、法務
    部調查局桃園縣調查站之陳述，為傳聞證據，查無何特別可
    信之情況，應無證據能力。甲○○於偵查中以「證人」身分
    具結後之陳述（偵字第1737號卷第42至49頁），無顯不可信
    之情況，有證據能力。甲○○於原審、本院前審之證言（原
    審卷第44至70頁、本院前審卷第113至118、125至129頁），
    業經具結並受詰問，有證據能力。其餘以下所引證據，經本
    院當庭提示，檢察官、被告及選任辯護人對於被告以外之人
    於審判外之言詞及書面陳述，均表示無意見（本院卷第25頁
    反面及準備書狀），且當事人未於言詞辯論終結前聲明異議
    ，本院審酌該等證據作成之情況，認為適於為本件認定事實
    之依據，依刑事訴訟法第159條之5第2項規定，應具有證據
    能力。
二、訊據上訴人即被告乙○○對於曾與甲○○為同事，2 人於94
    年1月8日一同前往緬甸，同年1月12日一起返國，卷附簡訊
    係其傳予甲○○等事實坦承不諱，惟矢口否認有共同運輸、
    私運毒品之犯行，辯稱：伊係因甲○○主動發簡訊聯絡，方
    一起出國，且係各自出錢同至緬甸旅遊，並未與甲○○有何
    運輸毒品之犯意聯絡。又甲○○利用己身為瘖啞之人，營造
    弱勢無知遭人利用之假象；5百元緬幣與運輸毒品所承擔風
    險不相當；甲○○供述穿著扣案球鞋舒適，有違經驗法則；
    甲○○於94年1月12日所為供述，未見害怕等由，證明甲○
    ○於94年1月12日所陳較為可採；再卷附甲○○手機所存簡
    訊，已遭刻意推諉嫁禍保留，不能採信云云。惟查：
(一)被告與甲○○相偕赴緬甸，又同時同機返國等情，為被告所
    不否認，復經甲○○證實，且有被告之入出境查詢結果，甲
    ○○之護照影本在卷可稽。又甲○○於前揭時、地自緬甸仰
    光搭乘華信航空AE-838號班機返抵臺灣桃園國際機場時，為
    財政部台北關稅局海關人員在其每隻腳穿著之NIKE球鞋鞋墊
    內，查獲以塑膠袋、黃色膠袋包裹之第一級毒品海洛因各2
    塊，業經證人甲○○證述明確，且有財政部台北關稅局94年
    1 月12日北稽檢移字第0940100 025號函附台北關稅局扣押
    貨物、運輸工具收據及搜索筆錄附卷可稽（偵卷第9至11頁
    ）。又扣案物品經送法務部調查局鑑定結果確為第一級毒品
    海洛因，合計淨重699.23公克，空包裝重81.83公克，純度
    80.69%，純質淨重564.21公克，此有該局94年2月4日調科壹
    字第080008866號鑑定通知書1份附卷可參（偵卷第148頁）
    。且扣案第一級毒品每塊高3公分，寬7.5公分，長10.5公分
    ，而扣案球鞋為NIKE牌，鞋墊標示REEBOX等字，鞋墊沒有黏
    貼撕開的痕跡，球鞋之氣墊孔有破洞且無氣墊等情，亦據臺
    灣桃園地方法院檢察署檢察官勘驗屬實，並有球鞋照片6幀
    、勘驗筆錄附卷足憑（偵卷第25、26頁）。證人即查獲海關
    人員吳祥隆證述：案發當時，我在海關入境大廳6號台執勤
    ，甲○○通關時，看她行李不多，所穿鞋子較厚，有點奇怪
    ，所以檢查她的行李，檢查完後，請她脫鞋檢查，迨脫下球
    鞋後，鞋子是NIKE，但鞋墊是RE EBOK，鞋墊並沒有黏住鞋
    底，我一翻開鞋墊就看得到毒品等語在卷（他案原審卷第70
    至74頁）。復有球鞋1雙扣案足佐，足認甲○○確於前開時
    、地自緬甸以雙腳穿著之球鞋挾藏上開第一級毒品海洛因入
    境臺灣之事實，要無疑義。
(二)甲○○證述：被告主動提議要去緬甸旅遊，且傳簡訊約伊在
    台北市○○街咖啡廳見面，談去緬甸的事情。出國行程都是
    被告處理，伊祇把護照交給被告，且出國費用1萬7千元都是
    被告支付，到緬甸第2 天，又由被告買機票搭飛機赴他處，
    再飛回原處，所有食、宿等費用都由被告支付，該次出國祇
    伊與被告同行，並未參加旅行團，有某男子至機場接機，帶
    至緬甸之飯店即行離去，伊回國進入桃園機場被海關攔檢時
    ，被告從旁經過，有看到伊被攔檢，但並未停留，即行離去
    ，也未在外面等候伊，伊於海關及調查局詢問時害怕緊張，
    所言不實，至94年1月9日或10日鞋子壞掉，伊在旅館睡覺，
    被告就跟她的男性朋友出去，回來時就叫她試穿鞋子，扣案
    緬幣5百元，是被告94年1月11日給伊的等語（偵卷第42、43
    頁、原審卷第47至57頁、本院前審第126、127頁反面）。雖
    被告以其在緬甸遺失現金懷疑係甲○○所為，甲○○因此懷
    恨而誣指云云，然甲○○證述：伊在緬甸未與被告吵架，亦
    沒有任何糾紛等語（原審卷第59頁）。衡諸被告與甲○○為
    舊同事，一起前往緬甸旅遊，且在回國前1天尚支付甲○○
    緬幣5百元，顯然彼此間應未發生無任何糾紛。又倘扣案球
    鞋係甲○○自行購買，審諸日常生活經驗，購買時必定針對
    尺寸大小、球鞋品質詳為檢查，以確定所購商品是否有瑕疵
    ，焉有自行購買之球鞋尺寸明顯不合腳，且球鞋為NIKE牌，
    鞋墊為REEBOX，氣墊復有破孔等顯非新球鞋所應有之現象等
    情。再被告先以去緬甸費用1人大約1萬3、4千元（他案原審
    卷第60頁），復稱：全部的費用3萬元上下，伊詢價後，甲
    ○○拿了1萬4千元給伊等語，經檢察官質問甲○○表示旅遊
    費用為1萬7千元後，被告方供稱：甲○○「先」拿1萬4千元
    給伊等語（原審卷第196頁），被告對於前往緬甸旅遊所需
    費用前後矛盾，益見情虛可疑。且被告既自承負責洽辦本次
    緬甸旅遊行程，卻無法交代委辦旅行社之資料或提出自己及
    甲○○支付旅遊費用之相關資料，則甲○○上開所證，要非
    不可採信。參以扣案毒品合計淨重699.23公克，數量甚鉅，
    黑市價格高昂，一般販賣球鞋之商店自不可能出售鞋墊與球
    鞋未黏合，且內藏有價值不少之扣案毒品予不相關之人，故
    扣案毒品應係被告與該名成年男子所提供無訛。被告與甲○
    ○在台北市○○街咖啡廳見面，並約同前往緬甸出遊，倘其
    等未合意共同運輸、私運第一級毒品海洛因進口，被告豈有
    免費招待甲○○出遊緬甸，並無償提供該雙鞋子予甲○○穿
    著入境之理，甲○○亦不可能在緬甸穿著明顯不合尺寸、球
    鞋與鞋墊品牌不同、鞋墊與球鞋未黏合之球鞋數日而未發現
    球鞋內另有查扣之毒品之可能。故被告所辯稱，顯無足取。
(三)被告不否認其與甲○○出國前，被告以門號0000000000號多
    次發送至甲○○之0000000000號之簡訊內容：「你幹麻一定
    要讓人家知道你要出國？你不會掰嗎？‧‧‧」、「‧‧‧
    千萬別帶大哥大去，拜託不穿高跟鞋，你頭髮顏色換了沒？
    」、「你待會要回家的時候自己去屈臣氏或是康是美買染劑
    自己回家染，拜託配合一下，不要開玩笑」等語，復經甲○
    ○及證人何玉貞證述明確在卷，並有前述簡訊內容之影本附
    他案可稽（他案原審卷第106至112頁、原審卷第51至53、11
    2、113頁）。被告辯以其曾前往緬甸，方以簡訊告知甲○○
    相關經驗云云。然單純出國旅遊可以放鬆心情，增廣見聞，
    無隱匿而不可告人之情，被告何須要求甲○○說謊刻意隱瞞
    ？且依被告所提呈緬甸旅遊注意事項（本院前審卷第46、47
    頁），顯示「入境時貴重物品如首飾、珠寶須詳實填寫申報
    ，現金、相機、攝影機或名貴手錶，可自行填寫」等語，緬
    甸海關並無禁止或限制旅客攜帶行動電話入境，及參訪佛寺
    禁止染髮者進入參拜等情，被告如此重視此等枝微末節之事
    ，亦與常情有違。再依被告所使用0000000000行動電話與甲
    ○○使用0000000000行動電話間通聯紀錄，甲○○雖係於94
    年1月2日11時44分發簡訊聯絡被告，早於被告於同年月日12
    時15分（偵卷第69、112頁），惟甲○○於94年1月7日曾發
    27通簡訊予被告，被告通聯紀錄顯示只有9通，而被告於同
    日曾發3通簡訊予甲○○，甲○○之通聯紀錄顯示為0通，顯
    見上揭通聯記錄並未完全記錄雙方相互通聯資料。參以甲○
    ○於當日發簡訊予被告後，旋即自0000000000號處收受簡訊
    ，而0000000000號為和訊電信股份有限公司（下稱和訊公司
    ）語音代碼，亦有上開公司陳報資料附卷可稽（原審卷第13
    8 頁），顯見確有人透過和訊公司0000000000號語音傳送簡
    訊予甲○○無訛，故尚難以此而謂緬甸出遊係甲○○主動邀
    約。再甲○○未帶手機出國，於案發後隨即遭羈押，無法即
    刻提出其與被告間之手機簡訊內容，其後供出同行之被告，
    案情逐漸明朗後，方由其妹何玉貞提出甲○○與被告間聯絡
    之簡訊內容，要與常情不悖。且倘確實係甲○○主動以簡訊
    邀約被告前往緬甸旅遊，在甲○○返台，被海關人員要求至
    旁邊檢查時，被告見狀從旁經過，並無停留現場詢問、關心
    而逕自離去，核與常情有違，益見其情虛。
(四)證人鄭麗雯、沈秀齡固證稱甲○○為瘖啞之人，但可獨立對
    外與他人溝通毋須協助等情，然甲○○可獨立與他人溝通之
    事實，並不能為被告有利之證明。再運輸毒品之代價因每個
    人生活背景、智識程度、經濟狀況、親誼關係、運輸時地數
    量等因素考量而不同，被告除交付緬幣5百元外，尚支付玉
    芬旅遊緬甸之全部旅費，自難認甲○○運輸之對價有何不相
    當，即難以此推論係甲○○刻意製造被告為主使者之假象。
(五)綜合被告主動邀約瘖之甲○○赴緬甸，並為其辦理一切出
    入國手續，支付一切費用，尚交付緬幣予甲○○花用，於緬
    甸為甲○○更換內藏海洛因、尺寸較大之球鞋供甲○○穿著
    回台，被告於出國時，在緬甸時，回台時均與甲○○同行同
    住，於甲○○入境被海關人員攔檢時，自行悄然離去等語
    等諸事證，足認係被告找甲○○自緬甸運輸，走私海洛因來
    台無訛，其所為辯解均係卸責之詞，均非可採。被告之犯行
    堪以認定，應依法論科。
三、被告行為後刑法及配套之刑法施行法、罰金罰鍰提高標準條
    例於95年7月1日修正施行，有關本件情形：
  (1)刑法第33條第5 款有關罰金之最低額度修正後已提高，比較
    新舊法，以舊法有利於被告。
  (2)修正後刑法第28條已縮小共同正犯範圍，以新法有利於被告
    。
  (3)修正後刑法第65條規定無期徒刑減輕為20年以下，15年以上
    有期徒刑，修正前係減為7 年以上有期徒刑，以舊法有利於
    被告。
  (4)綜上比較，以行為時舊刑法較有利於被告，應整體適用舊刑
    法予以論處。
四、核被告所為，係犯毒品危害防制條例第4條第1項之運輸第一
    級毒品罪及懲治走私條例第2條第1項之私運管制物品進口罪
    。被告持有第一級毒品海洛因之低度行為，為運輸之高度行
    為所吸收，不另論罪。被告與甲○○、該名成年男子間，有
    犯意之聯絡及行為之分擔，為共同正犯。被告一行為同時觸
    犯二罪名，為想像競合犯，應從一重之運輸第一級毒品罪處
    斷。被告運輸第一級毒品海洛因入臺，所為自屬非是，審酌
    其運輸海洛因4塊合計淨重699.23公克，純度80.69 %，純質
    淨重564.21公克，與一般大宗運輸毒品入境，數量動輒數十
    、逾百公斤相較，尚非甚鉅，且尚未流入市面即為警查獲，
    犯罪情節較諸大量走私運輸毒品以牟取暴利之人顯有重大差
    異，及對社會整體侵害程度等情狀，認對之科以最低度法定
    刑猶嫌過重，客觀上顯足以引起一般人之同情，爰依刑法第
    59 條規定酌量減輕其刑。
五、原審以被告犯罪事證明確，予以論罪科刑，固非無見。惟查
    ：甲○○所使用之0000000000、0000000000行動電話之SIM
    卡依台灣大哥大股份有限公司於出租行動電話門號予消費者
    時，即同時附帶提供SIM 給消費者作為門號使用之介面，故
    於該公司接受消費者申辦門號並將該門號開通上線時，該公
    司即將SIM卡之所有權移轉予消費者，有該公司97年4 月8日
    法大字第097032326號函在卷為憑，且被告使用0000000000
    行動電話SIM 卡，一經發放，即歸客戶所有、使用、保管，
    如有遺失或其他事宜，均與發卡公司無關，亦有本院公務電
    話查詢紀錄表在卷可稽，故上開3張SIM卡為被告、甲○○所
    有，原判決以上開SIM卡為電訊公司所有而未予沒收，自有
    未洽。且原判決未比較刑法第65條之適用，扣案緬幣5百元
    為被告與甲○○犯罪所得，漏未諭知沒收，亦有未洽。被告
    上訴否認犯罪，雖無理由，然原判決既有上開可議之處，自
    應由本院撤銷改判。爰審酌被告為圖私利，竟與瘖啞人運輸
    、私運毒品來台，扣案毒品數量非微，及上開毒品甫進入臺
    灣即被查獲，幸運未造成實際侵害，並斟酌被告犯罪後飾詞
    狡辯，不知悔悟，及其素行、犯罪所生損害等一切情狀，量
    處如主文第2項所示之刑示懲。
六、扣案附表1所示第一級毒品海洛因4塊（合計淨重699.23公克
    ，純度80.69%，純質淨重564.21公克），應依毒品危害防制
    條例第18條第1項前段規定，諭知沒收銷燬之；扣案附表2所
    示之塑膠袋4個、黃色膠袋4捲，均係用以防止毒品外逸、裸
    露、潮濕，便於運輸，及甲○○所有之NIKE牌球鞋1雙，係
    供犯罪所用之物，扣案之緬幣5百元為甲○○此次運輸毒品
    之報酬，為共同犯罪所得之財物，均應依毒品危害防制條例
    第19條第1項宣告沒收。附表3所示行動電話1具（手機序號
    為000000000000000）、NOKIA牌行動電話1具，分別為被告
    、甲○○所有，業據其等供明在卷，且屬供聯絡運輸毒品所
    用之物，又被告、甲○○上開使用之SIM卡共3張，分別為被
    告及甲○○所有，雖均未扣案，仍應依毒品危害防制條例第
    19 條第1項規定，諭知沒收，如全部或一部不能沒收時，追
    徵其價額。另甲○○供稱因本件犯罪被告乙○○替其於緬甸
    支付之食宿連同機票費用，因毒品危害防制條例第19條第1
    項係規定，沒收因犯罪所得財物，不及於因犯罪所得之利益
    （最高法院89年度台上字第1244號判決參照），無庸沒收，
    併予敘明。
據上論斷，應依刑事訴訟法第369條第1項前段、第364條、第299
條第1項前段，毒品危害防制條例第4條第1項、第18條第1項前段
、第19條第1項，懲治走私條例第2條第1項、第11條，刑法第2條
第1 項前段、第11條、第55條、第59條，修正前刑法第28條，判
決如主文。
本案經檢察官覃正祥到庭執行職務。
中    華    民    國    97    年    4    月     24    日
                  刑事第二庭審判長法  官  呂丹玉
                                  法  官  林恆吉
                                  法  官  李麗玲
以上正本證明與原本無異。
如不服本判決，應於收受送達後10日內向本院提出上訴書狀，其
未敘述上訴之理由者並得於提起上訴後10日內向本院補提理由書
（均須按他造當事人之人數附繕本）。
                                  書記官  廖婷璇
中    華    民    國    97    年    4     月    24    日
附錄：本案論罪科刑法條全文
毒品危害防制條例第4 條第1項規定：
製造、運輸、販賣第一級毒品者，處死刑或無期徒刑；處無期徒
刑者，得併科新臺幣 1 千萬元以下罰金。
毒品危害防制條例第18條第1 項規定：
查獲之第一、二級毒品及專供製造或施用第一、二級毒品之器具
，不問屬於犯人與否，均沒收銷燬之；查獲之第三、四級毒品及
製造或施用毒品之器具，無正當理由而擅自持有者，均沒入銷燬
之。但合於醫藥、研究或訓練之用者，得不予銷燬。
毒品危害防制條例第19條第1項規定：
犯第 4 條至第 9 條、第 12 條、第 13 條或第 14 條第 1 項、
第2 項之罪者，其供犯罪所用或因犯罪所得之財物，均沒收之，
如全部或一部不能沒收時，追徵其價額或以其財產抵償之。
懲治走私條例第2 條第1 項規定：
私運管制物品進口、出口逾公告數額者，處 7 年以下有期徒刑，
得併科新臺幣 3 百萬元以下罰金。
懲治走私條例第11條規定：
走私行為之處罰，海關緝私條例及該條例無規定者，適用刑法或
其他有關法律。
附表1：
┌───────┬───┬───────────┐
│第一級毒品海洛│4塊   │合計淨重699.23公克，純│
│因            │      │度80.69%，純質淨重564.│
│              │      │21公克                │
└───────┴───┴───────────┘
附表2：
┌───────┬─────┬─────────┐
│ 物品名稱     │數量      │備註              │
├───────┼─────┼─────────┤
│包裹第一級毒品│4個       │合計包裝總重為81.8│
│海洛因之塑膠袋│          │3公克             │
├───────┼─────┤                  │
│包裹第一級毒品│4捲       │                  │
│海洛因之黃色膠│          │                  │
│袋            │          │                  │
├───────┼─────┼─────────┤
│NIKE牌球鞋    │1雙       │                  │
├───────┼─────┼─────────┤
│緬甸幣        │500元     │                  │
└───────┴─────┴─────────┘
附表3：
┌───────────┬───────────┐
│0000000000行動電話    │1支（序號為00000000000│
│（含SIM卡1張）        │4240）                │
├───────────┼───────────┤
│NOKIA行動電話（含09525│1支                   │
│27130、0000000000門號 │                      │
│SIM卡各1張）          │                      │
└───────────┴───────────┘


司法院資訊處製作；財團法人民間司法改革基金會備份。
